【裁判字號】    92,台上,1354
【裁判日期】    920626
【裁判案由】    給付保險金等
【裁判全文】
最高法院民事判決                              九十二年度台上字第一三五四號
    上  訴  人  甲○○
    訴訟代理人  樓嘉君律師
    被 上訴 人  明台產物保險股份有限公司
    法定代理人  陳曉堂
右當事人間請求給付保險金等事件，上訴人對於中華民國九十年十月二十三日台灣高
等法院高雄分院第二審判決（九十年度保險上字第七號），提起上訴，本院判決如左
：
    主  文
原判決關於駁回上訴人請求被上訴人給付保險金超過新台幣九十八萬九千一百九十二
元本息之訴及該訴訟費用部分廢棄，發回台灣高等法院高雄分院。
其他上訴駁回。
第三審訴訟費用關於駁回上訴部分，由上訴人負擔。
    理  由
本件上訴人主張：兩造就澎湖縣馬公巿光復路三三號房屋（下稱系爭房屋）訂立火災
保險契約，期間自民國八十八年一月二十一日起至八十九年一月二十一日止，系爭房
屋之地下室於八十八年三月六日發生火災，造成如伊於第一審八十九年一月十三日準
備書狀附件（下稱附件）一所示之物毀損，伊於當天上午即通知被上訴人公司前往處
理，被上訴人於同年三月九日指派長威保險公證人有限公司 (下稱長威公司 )前往辦
理保險標的物之查勘鑑定、丈量、拍照、清點數目等事宜，長威公司並帶回伊所提供
之照片等資料，伊亦於同年三月十六日、二十二日，檢具各項文件、賠償請求證書、
出險損失明細表等資料，寄予被上訴人指派之公證人長威公司，被上訴人收受上開資
料後，指伊對其中伴唱中心設備並無保險利益，且要求金額過高，拒絕理賠。伊因此
火災，共計損失新台幣（下同）二百七十六萬八千六百二十元，已於八十八年三月三
十日催告被上訴人給付保險金。另伊因被上訴人遲不理賠，須保留現場，致伊至少有
八個月期間未能將系爭房屋出租，受有相當於每月租金五萬六千元共計四十四萬八千
元之損害等情，求為命被上訴人應給付保險金一百七十一萬三千五百六十八元，及自
八十八年四月八日起至清償日止，按週年利率百分之十計算之利息。並給付租金損失
四十四萬八千元，及自八十八年十二月十四日起至清償日止，按週年利率百分之五計
算之利息之判決（上訴人請求被上訴人給付保險金超過上開金額部分，經第一審判決
其敗訴，未據上訴人聲明不服）。
被上訴人則以：上訴人出租系爭房屋地下室予陳玉荀經營伴唱中心，如地毯、隔間、
投射燈等伴唱中心設備，為陳玉荀於八十七年六月重新裝潢，屬陳玉荀所有，上訴人
對此並無保險利益，自不得請求保險給付。縱認上開伴唱中心設備係上訴人所有，受
損之物亦僅如附件二所示，且上訴人要求之金額亦屬過高；又因上訴人並未提出理算
所需之證據、資料，伊不為給付，顯有不可歸責伊之事由，上訴人不得請求減少租金
之損害等語，資為抗辯。
原審以：按附合之動產，該主物所有人，取得合成物之所有權，民法第八百十二條第
二項定有明文。系爭地下室之伴唱中心設備固經承租人陳玉荀承租後重新予以裝潢，
惟係因陳玉荀於租得上開設備作經營伴唱中心使用，經營期間所租得各物使用期間會
發生毀損及老舊之情形，為業務上需要及歸還時之完整，而加以修復粉飾，此有陳玉
荀於八十八年八月三日所立，並經第一審法院公證處認證之切結書可稽，是陳玉荀重
新裝潢而有新增物品於其上，如伴唱中心之包廂隔間裝潢等，已由上訴人取得合成物
之所有權，上訴人對上開設備有所有權，對之自有保險利益。至伴唱中心之設備諸如
吧檯櫃檯含壁櫃、矮櫃、舞台地面墊高及地毯、美耐板桌、沙發、投射燈、舞臺燈、
電冰箱、飲水器、電風扇、錄音帶、音控機、主機、電視機、放影機、垃圾桶等動產
，價值合計為七十二萬四千三百七十六元，乃陳玉荀為營業之用而添購之設備，性質
上為可拆式之裝潢或營業用之動產，自無附合之情形，其所有權仍歸屬陳玉荀，縱陳
玉荀於租期屆滿後仍置於系爭地下室，上訴人不因此當然取得其所有權，被上訴人抗
辯上訴人就此部分之財物，因無保險利益，則該部分之損害，伊無賠償責任，洵屬有
據。上訴人指稱受損物品，如鑑定報告結果表所載各項，經鑑定結果，價值為一百七
十一萬三千五百六十八元，有財團法人中華科技經濟鑑測中心鑑定報告書可參。上開
鑑定報告所載各項物品，係依長威公司出具之損失計算明細表及出險明細表為憑，長
威公司乃受被上訴人委託前往查勘並鑑測受損物品價值，有被上訴人八十八年四月二
十一日、八十八年五月二十日函影本二件可按，長威公司既已認定受損物品如上訴人
指稱之各項無誤，而該鑑測中心認定受損物品之價值與長威公司認定之價值相若，依
固定資產耐用年數表、行政院頒行財物標準分類八十七年增訂版之各項規定及折舊計
算方式依上訴人所列計算式，為折舊調整，並扣除上訴人不得請求部分之損失後，應
認損失物品之價格應為九十八萬九千一百九十二元。再上訴人於火災發生後，即通知
被上訴人前往處理，被上訴人旋即委託長威公司於同年三月九日履勘現場，上訴人復
於同年三月十六日、二十二日，檢具各項文件、賠償請求證書、出險損失明細表等資
料，寄予長威公司，並於八十八年三月三十日寄發存證信函催告被上訴人給付上開款
項，被上訴人於八十八年四月八日收受，有賠償請求證書、出險損失明細表、存證信
函，證人吳清發並證稱：被保險人有提出賠償請求證書、出險損失明細表等文件等語
，足徵上訴人確已依約通知並檢具文件交予被上訴人。依兩造所約定保險單基本條款
第二十七條：﹁本公司（即被上訴人）賠償之給付期限，應於被保險人或其他有保險
賠償請求權之人檢齊文件、證據及賠償金額經雙方確認後十五天內為賠付。﹂約定，
及保險法第三十四條﹁保險人應於要保人或被保險人交齊證明文件後，於約定期限內
給付賠償金額。無約定期限者，應於接到通知後十五日內給付之。保險人因可歸責自
己之事由致未在前項規定期限內為給付者，應給付遲延利息年利一分。﹂之規定，被
上訴人應於八十八年四月八日賠償上訴人保險金，遲延利息應自該日起算。從而上訴
人請求被上訴人給付九十八萬九千一百九十二元，及自八十八年四月二十四日起至清
償日止，按週年利率百分之十計算之利息，應予准許。其次，系爭房屋地下室於八十
八年三月六日發生火災，經上訴人通知被上訴人，被上訴人嗣於同年三月九日旋即委
託長威公司前往查勘現場、丈量、拍照、清點受損物品及損失程度，並經上訴人加以
確認無誤，有上訴人簽名其上之出險損失明細表在卷可證，上訴人因系爭保險事故所
受損失情形及程度，既經被上訴人委託之長威公司查勘屬實，為上訴人所不爭，上訴
人自無保留現場之必要。被上訴人係因爭執賠償項目及金額而遲未給付保險金，並非
爭執查勘不實，上訴人毋庸保留現場重新查估之必要。是上訴人自願性保留現場與被
上訴人遲延給付間無因果關係存在。上訴人主張因被上訴人遲未給付保險金，致其需
保留火災現場，以免證據滅失，致至少有八個月期間未能將系爭房屋出租，受有相當
於每月租金五萬六千元之損害，請求被上訴人賠償四十四萬八千元及法定利息，尚屬
無據，不應准許。從而上訴人請求被上訴人給付在九十八萬九千一百九十二元，及自
八十八年四月二十四日起至清償日止，按週年利率百分之十計算之利息，應予准許，
逾此所為請求，應予駁回等詞，為其心證之所由得，並說明對兩造其餘攻擊防禦方法
之取捨意見，因而將第一審所為命被上訴人給付超過九十八萬九千一百九十二元本息
部分廢棄，改判駁回上訴人該部分之訴，並駁回被上訴人其餘上訴。
茲分二部分說明：
(一)廢棄發回部分（上訴人請求給付保險金部分）：
查原審認定上訴人不具保險利益之伴唱中心之設備項目究係僅吧檯櫃檯含壁櫃、矮櫃
、舞台地面墊高及地毯、美耐板桌、沙發、投射燈、舞臺燈、電冰箱、飲水器、電風
扇、錄音帶、音控機、主機、電視機、放影機、垃圾桶等動產，抑尚有其他設備？倘
僅上開設備，依財團法人中華科技經濟鑑測中心報告書所列上開設備之殘值合計僅為
五十一萬九千九百八十八元，依長威公司損失計算明細表所列該部分之出險巿值亦僅
六十萬五千一百二十元 (未計算折舊 )，乃原審計算此部分之價值則為七十二萬四千
三百七十六元，核與卷內資料不符，已不無可議。且卷附之切結書記載：「因房屋及
裝潢及營生財等，全屬甲方（即上訴人）所有，由甲方自行投保險在案」（見一審卷
一九頁），則上訴人向被上訴人投保時，該伴唱中心之設備究歸何人所有？有無列為
系爭火災保險之投保項目？該切結書所載之裝潢及營生財產等之項目為何？其淨損價
值若干？凡此均攸關上訴人對該伴唱中心之設備是否具備保險利益及上訴人得請求之
保險金額之認定，原審未遑詳查究明，遽以上開情詞，就此部分為上訴人不利之判斷
，尚嫌速斷。上訴意旨指摘原判決關於上訴人請求給付保險金其敗訴部分為不當，求
予廢棄，為有理由。
(二)關於駁回上訴部分（上訴人請求給付租金損失部分）：
原審以前揭理由駁回上訴人請求減少租金之損失四十四萬八千元本息之訴部分，經核
於法並無違背。上訴論旨，指摘原判決此部分為不當，聲明廢棄，不能認為有理由。
據上論結，本件上訴一部為有理由，一部為無理由。依民事訴訟法第四百七十七條第
一項、第四百七十八條第一項、第四百八十一條、第四百四十九條第一項、第七十八
條，判決如主文。
中      華      民      國    九十二    年      六      月    二十六    日
                              最高法院民事第六庭
                                  審判長法官  吳  正  一
                                        法官  劉  福  來
                                        法官  鄭  玉  山
                                        法官  黃  義  豐
                                        法官  顏  南  全
      右正本證明與原本無異
                                              書  記  官
中      華      民      國    九十二    年      七      月     十五     日
                                                                       ：


司法院資訊處製作；財團法人民間司法改革基金會備份。
